---
title: "Codi"
author: "Veranika Aulastsova"
date: "2025-04-01"
output: html_document
---

Aquest fitxer conté el codi complet de l'anàlisi.


Es van descaregar les dades del repositori https://github.com/nutrimetabolomics/metaboData. Exactament el dataset 2024-Cachexia, i s'han introduit els dos fitxers ("human_cachexia.csv" i "description.md") en el directori del projecte actual.

```{r}
setwd("D:/uoc/ADO/PAC1_VAA") # El directori de treball
```


Lectura del document amb les dades i visualització d'una part:

```{r}
library(readr)
cachexia <- read_csv("human_cachexia.csv") 
head(cachexia)
```

Creació de l'objecte SummarizedExperiment:

```{r}
library(SummarizedExperiment)

# Extracció/Definició de les metadades (ID dels pacients i grups cachexia/control)
patient_ids <- cachexia[[1]]
groups <- cachexia[[2]]

# Creació d'un dataframe amb les metadades
col_metadata <- data.frame(Group = groups) # Es fa servir la columna extreta dels grups per definir a quin pertanyen els pacients
rownames(col_metadata) <- patient_ids  # ID dels paciets com els noms de les files

# Les dades: els metabòlits
data_matrix <- as.matrix(cachexia[, -c(1, 2)])  # Es crea una matriu amb només els metabòlits
rownames(data_matrix) <- patient_ids  # Es crea relació entre els IDs com noms de files i els valors dels metabòlits

# Unió de la informació en un SummarizedExperiment object
se_cachexia <- SummarizedExperiment(
  assays = list(counts = t(data_matrix)),
  colData = DataFrame(col_metadata),
  rowData = DataFrame(features = colnames(data_matrix))
)

print(se_cachexia)

save(se_cachexia, file = "se_cachexia.Rda") # Guardar l'objecte en un fitxer
```

Anàlisi:

```{r}
dim(se_cachexia) # Dimensions de l'objecte
names(se_cachexia) # Noms de les columnes: llistat dels metabòlits

dim(colData(se_cachexia)) # Dimensions de la part colData de l'objecte
names(colData(se_cachexia)) # Noms de les columnes dins de colData
colData(se_cachexia)$Group # Noms dels valors dins de la columna Group
table(colData(se_cachexia)$Group) # Recompte d'aquests valors
```

Resum estadistic bàsic sense divisió segons el grup

```{r}
t(round(apply(data_matrix,2, summary))) # Resum estadístic bàsic (mitjanes, medianes, etc.) dels valors segons cada metabòlit, sense divisió per grups en format de taula
```

Resum estadístic segons cada grup

```{r}
# Separació de les dades segons el grup
cachexic_patients <- patient_ids[groups == "cachexic"]
control_patients <- patient_ids[groups == "control"]

# Unió dels grups amb els seus valors dels metabòlits
cachexia_data <- data_matrix[rownames(data_matrix) %in% cachexic_patients, , drop = FALSE]
control_data <- data_matrix[rownames(data_matrix) %in% control_patients, , drop = FALSE]

# Càlcul dels resums per cada grup
cachexia_summary <- apply(cachexia_data, 2, function(x) round(summary(x), 2))
control_summary <- apply(control_data, 2, function(x) round(summary(x), 2))

# Els resultats en format de taula
print(t(cachexia_summary)) 
print(t(control_summary))
```

```{r}
# Gràfic Boxplot pel grup Cachexia
boxplot(cachexia_data,
        col = "green2",
        main = "Grup Cachexia",
        las = 2,
        cex.axis = 0.7)

# Gràic Boxplot pel grup Control"
boxplot(control_data,
        col = "yellow2",
        main = "Grup Control",
        las = 2,
        cex.axis = 0.7)
```

Boxplots amb transformació logarítmica

```{r}
# Transformació logarítmica
log_cachexia <- log2(cachexia_data + 1)
log_control <- log2(control_data + 1)

# Gràfic Boxplot pel grup Cachexia
png("grup_cachexia.png") # Guardar com a png
boxplot(log_cachexia,
        col = "green2",
        main = "Grup Cachexia",
        las = 2,
        cex.axis = 0.7)
dev.off()

# Gràfic Boxplot pel grup Control"
png("grup_control.png")
boxplot(log_control,
        col = "yellow2",
        main = "Grup Control",
        las = 2,
        cex.axis = 0.7)
dev.off()
```
Visualitzar els boxplots anteriors aquí:

```{r}
# Gràfic Boxplot pel grup Cachexia
boxplot(log_cachexia,
        col = "green2",
        main = "Grup Cachexia",
        las = 2,
        cex.axis = 0.7)

# Gràfic Boxplot pel grup Control"
boxplot(log_control,
        col = "yellow2",
        main = "Grup Control",
        las = 2,
        cex.axis = 0.7)
```

Anàlisi amb POMA:

```{r}
library(POMA)
library(ggtext)
library(magrittr)

# Preparació de les dades pel package POMA
colData(se_cachexia)$Group <- as.factor(colData(se_cachexia)$Group)

# Normalització de les dades
norm_cachexia <- PomaNorm(se_cachexia, method = "log_pareto")

# Boxplots
PomaBoxplots(se_cachexia, x = "features") # Abans de la normalització
PomaBoxplots(norm_cachexia, x = "features") # Després de la normalització
```

```{r, fig.width=16, fig.height=10}
# Gràfics de la densitat

PomaDensity(se_cachexia, x = "features") # Abans de la normalització
PomaDensity(norm_cachexia, x = "features") # Després de la normalització

```


```{r}
# Outlier detection
PomaOutliers(norm_cachexia)$polygon_plot
pre_processed <- PomaOutliers(norm_cachexia)$data
```

```{r}
# T-test
ttest_results <- PomaUnivariate(norm_cachexia, method = "ttest")
print(ttest_results)
```


```{r}
# Test Mann
mann_results <- PomaUnivariate(norm_cachexia, method = "mann")
print(mann_results)
```


PCA: Pricnipal Component Analysis

```{r}
library(ggplot2)
# PCA
poma_pca <- PomaPCA(data = pre_processed,  
  outcome = NULL,        
  center = TRUE,         
  scale = TRUE,          
  ncomp = 4,             
  labels = TRUE,         
  ellipse = TRUE,        
  load_length = 1        
)

# Gràfics PCA
poma_pca$factors_plot + ggplot2::ggtitle("Factors Plot") 
poma_pca$loadings_plot + ggplot2::ggtitle("Loadings Plot")
```

PLS-DA: Partial Least-Squares Discriminant Analysis

```{r}
poma_plsda <- PomaPLS(
  data = pre_processed,   
  method = "plsda",       
  y = NULL,               
  ncomp = 5,              
  labels = TRUE,          
  ellipse = TRUE,         
  cross_validation = TRUE,
  validation = "Mfold",   
  folds = 5,              
  nrepeat = 10,           
  vip = 1,                
  num_features = 10       
)

# El gràfic PLS-DA factors 
poma_plsda$factors_plot + ggplot2::ggtitle("PLS-DA Factors Plot (POMA)")

# El VIP gràfic: metabòlits més importants
poma_plsda$vip_plot + ggplot2::ggtitle("PLS-DA Variable Importance Plot (POMA)")
```

Correlació:

```{r, fig.width=18, fig.height=12}
poma_cor <- PomaCorr(pre_processed)
poma_cor$correlations
poma_cor$corrplot
```











